【裁判字號】    99,訴,156
【裁判日期】    990312
【裁判案由】    偽造文書等
【裁判全文】
臺灣彰化地方法院刑事判決               99年度訴字第156號
公  訴  人  臺灣彰化地方法院檢察署檢察官
被      告  乙○○
上列被告因偽造文書等案件，經檢察官提起公訴（98年度偵字第
9826號），本院依簡式審判程序判決如下：
    主    文
乙○○意圖為自己不法之所有，以詐術使人將本人之物交付，處
有期徒刑月，如易科罰金，以新臺幣壹仟元折算壹日；又行使
偽造私文書，足以生損害於公眾及他人，處有期徒刑肆月，如易
科罰金，以新臺幣壹仟元折算壹日，偽造之「甲○○」印章壹枚
、民國九十八年八月二十五日之「汽（機）車過戶申請登記書」
上原車主名稱簽章欄內偽造之「甲○○」署押及印文各壹枚，均
沒收。應執行有期徒刑伍月，如易科罰金，以新臺幣壹仟元折算
壹日，偽造之「甲○○」印章壹枚、民國九十八年八月二十五日
之「汽（機）車過戶申請登記書」上原車主名稱簽章欄內偽造之
「甲○○」署押及印文各壹枚，均沒收。
    犯罪事實
一、乙○○因缺錢花用，為取得可供變賣之機車，竟基於意圖為
    自己不法所有之犯意，於民國98年8 月22日上午11時許，撥
    打電話予甲○○，向甲○○佯稱：其朋友在辦理機車強制責
    任險，因缺乏業績，希望甲○○將機車騎至彰化縣員林鎮，
    由其朋友代為辦理機車強制責任險云云，致使甲○○陷於錯
    誤，於同日中午12時許騎乘渠所有之車牌號碼560-DGR 號重
    機車，前往彰化縣員林鎮○○街19號「全家網咖」前與乙○
    ○及不知情之林淑萍（乙○○之女友）會面，並將該機車1
    部（包括鑰匙）及國民身分證、全民健康保險卡、行車執照
    、駕駛執照、強制險保險卡等物交付予乙○○，乙○○因而
    詐得上開機車1 部（包括鑰匙）及證件等財物。
二、乙○○取得上開機車及相關證件後，另基於意圖為自己不法
    所有之詐欺取財、行使偽造私文書及使公務員登載不實之犯
    意，先於98年8 月22日下午某時，前往彰化縣員林鎮某刻印
    店，委請不知情之某刻印店人員（無證據證明係屬兒童或少
    年）偽刻「甲○○」印章1 枚；再於同年月25日上午11時許
    ，騎乘上開機車，前往彰化縣員林鎮○○路○ 段21號之和平
    機車行，向該機車行之員工佯稱：車主委託其將上開機車出
    賣云云，並當場提示上開詐得之甲○○之國民身分證、全民
    健康保險卡、行車執照、駕駛執照及強制險保險卡等證件，
    以此手段隱瞞上開機車係其詐得之財物而屬贓車之事實；上
    開機車行員工見狀即打電話請示機車行老闆戴坤德（為60年
    出生之成年人），戴坤德因乙○○所交付之機車附有原廠鑰
    匙，且已提出車主國民身分證、全民健康保險卡、行車執照
    、駕駛執照、強制險保險卡等證件及印章，遂不疑有他而陷
    於錯誤，誤信乙○○確係受車主委託出售上開機車，乃同意
    以新臺幣（下同）2 萬6 千元之價格收購該機車；而乙○○
    當場收取定金1 萬元後，即在「和平機車行訂購單（附記「
    中古車估入」）」上簽署自己之姓名，表示上開機車係由乙
    ○○至該機車行辦理出售並收取1 萬元訂金之意，再將該訂
    購單連同上開證件、偽造之「甲○○」印章交付予和平機車
    行員工轉交戴坤德，利用不知情之戴坤德委託亦不知情之代
    辦業者林水（為45年出生之成年人）於辦理機車過戶登記手
    續時，在性質上屬於私文書之「汽（機）車過戶登記書」上
    「原車主名稱（簽章）」欄，偽造「甲○○」之署押1 枚，
    並蓋用上開偽造之「甲○○」印章而偽造「甲○○」印文1
    枚，而偽造表明係甲○○本人同意辦理移轉登記給新車主戴
    坤德之汽（機）車過戶登記書，再持之交付予臺中區監理所
    彰化監理站承辦人員以辦理過戶登記而行使，使該監理站承
    辦車輛過戶登記之公務員於形式審查後在上開汽（機）車過
    戶登記書上核章，並將此不實之過戶登記事項登載於職務上
    所掌，屬公文書性質之「二代公路監理系統」之車籍資料電
    磁紀錄及車牌號碼560-DGR 號重機車行車執照等公文書上，
    並據以核發車牌號碼560-DGR 號重機車之新行車執照，足以
    生損害於甲○○及臺中區監理所彰化監理站對車籍管理之正
    確性；而乙○○於上開機車完成過戶登記後，隨即於同日向
    戴坤德取得出售上開機車之尾款1 萬6 千元，因而詐得共2
    萬6 千元之金額。嗣因甲○○報警處理，經警查詢得知該機
    車已辦理過戶，始循線查知上情。
三、案經彰化縣警察局員林分局報請臺灣彰化地方法院檢察署檢
    察官偵查起訴。
    理    由
一、本件被告乙○○所犯係死刑、無期徒刑、最輕本刑為3 年以
    上有期徒刑以外之罪，其於準備程序就前揭被訴事實為有罪
    之陳述，經受命法官告知簡式審判程序之旨，並聽取其與公
    訴人之意見後，本院認無不得或不宜改依簡式審判程序進行
    之處，爰依刑事訴訟法第273 條之1 第1 項、第284 條之1
    ，裁定由受命法官獨任進行簡式審判程序，合先敘明。
二、上揭犯罪事實，業據被告乙○○於警詢、偵查及本院審理時
    坦承不諱，核與證人即被害人甲○○、戴坤德、證人林淑萍
    於警詢及偵訊中證述之情節相符，並有彰化縣警察局彰化分
    局芬園分駐所受理各類案件紀錄表、刑事案件報案證明申請
    書、彰化縣警察局彰化分局芬園分駐所受理刑事案件報案三
    聯單、和平機車行訂購單（中古車估入）、汽（機）車過戶
    登記書影本各1 紙及交通部公路總局臺中區監理所彰化監理
    站99年2 月2 日中監彰字第0990002740號函1 件附卷可資，
    足認被告之自白與事實相符，本件事證業已明確，被告犯行
    均堪認定，應予依法論科。
三、按電磁紀錄，藉電腦之處理所顯示之影像或符號，足以為表
    示其用意之證明者，以文書論，刑法第220 條第2 項定有明
    文，故臺中區監理所彰化監理站所屬公務員將上開汽（機）
    車過戶登記申請書所表示之不實過戶事實鍵入職務上所掌之
    「二代公路監理系統」之電腦資料（電磁紀錄）中，亦屬登
    載在公務員職務上所掌之公文書。是核被告所為如犯罪事實
    欄一所示之犯行，係犯刑法第339 條第1 項之詐欺取財罪；
    如犯罪事實欄二所示之犯行，係犯刑法第216 條、第210 條
    之行使偽造私文書罪、第220 條第2 項、第214 條使公務員
    登載不實文書罪及同法第339 條第1 項之詐欺取財罪。被告
    利用不知情之某刻印店人員偽造甲○○之印章，及利用不知
    情之戴坤德委由不知情之過戶登記代辦人林水在汽（機）車
    過戶登記書上偽造甲○○之署押與印文而偽造汽（機）車過
    戶登記書後，再持以向臺中區監理所彰化監理站辦理過戶以
    行使，並使該承辦人員將不實之過戶登記事項登載在公文書
    上，均為間接正犯。被告偽造甲○○印章，及在汽（機）車
    過戶登記書上偽造甲○○署押、印文之行為，均為偽造汽（
    機）車過戶登記書此一私文書之階段行為，而其偽造私文書
    後復持以行使，偽造之低度行為應為行使之高度行為所吸收
    ，均不另論罪。公訴人起訴書就被告詐欺取財之犯行雖僅論
    以一個詐欺取財罪，惟細觀起訴書犯罪事實所載，被告係先
    對被害人甲○○佯稱代為辦理機車保險，使被害人甲○○陷
    於錯誤而交付機車及相關證件（即上開犯罪事實欄一所示之
    犯行）後，再另行向被害人戴坤德佯稱係受甲○○委託代售
    機車，並提示詐得之證件以取信於被害人戴坤德，致被害人
    戴坤德陷於錯誤，未能查知上開機車係贓車而付錢購買（即
    上開犯罪事實欄二所示之犯行），兩次施用詐術之時間、對
    象不同、所施用詐術手段不同、詐欺所得財物亦不同，顯屬
    兩詐欺取財犯行，應分別構成詐欺取財罪，公訴人認僅成立
    一詐欺取財罪，容有誤會，惟此二事實既均經檢察官於起訴
    書犯罪事實論及而經起訴（最高法院94年度臺上字第13 97
    號判決意旨參照），自應由本院依法論科。又因被告先後兩
    次詐欺取財之對象不同，係分別侵害不同被害人甲○○、戴
    坤德之財產法益，故被告向甲○○詐得機車後，再以上開機
    車為交易標的物，向被害人戴坤德詐取現金之詐欺取財行為
    ，尚不符合「不罰後行為」應以「侵害同一法益」為限之要
    件，附此敘明。另被告所為如犯罪事實欄二所示之犯行，以
    行使偽造私文書之行為，同時使公務員將不實事項登載在公
    文書上，並藉此向被害人戴坤德詐得2 萬6 千元之金額，係
    一行為觸犯數罪名，為想像競合犯，應依刑法第55條規定，
    從一重之行使偽造私文書罪處斷。被告所為上開詐欺取財罪
    （犯罪事實一部分）及行使偽造私文書罪（犯罪事實二部分
    ），犯意各別，行為互殊，應分論併罰之。爰審酌被告正值
    青壯之年，不思循正當途徑獲取所需，僅因缺錢花用，即任
    意詐取他人財物，且為遂行詐取財物之目的，復偽造他人印
    章、汽（機）車過戶登記書後持以行使，致公務員將不實事
    項登載在公文書上，不僅輕忽他人財產法益，並嚴重破壞社
    會秩序，惟本院審酌被告於為本件犯行前並無前科，有臺灣
    高等法院被告前案紀錄表附卷可稽，素行尚佳，及其犯罪動
    機、目的、手段、犯後坦承犯行之態度等一切情狀，各量處
    如主文所示之刑及各諭知易科罰金之折算標準，並定其應執
    行之刑及諭知易科罰金之折算標準（刑法第41條第8 項之規
    定於被告行為後，雖由「第1 項至第3 項規定於數罪併罰，
    其應執行之刑未逾6 個月者，亦適用之」修正為「第1 項至
    第4 項及第7 項之規定，於數罪併罰之數罪均得易科罰金或
    易服社會勞動，其應執行之刑逾6 月者，亦適用之。」，惟
    其修正就易科罰金部分，主要係將定應執行刑逾6 個月者，
    亦列為得易科罰金之範圍，至於定應執刑未逾6 個月者，不
    論修正前後，均屬得易科罰金之範圍，並無變更，自無庸比
    較新舊法，而應依一般法律適用原則，適用裁判時法【最高
    法院95年度第21次、97年度第2 次刑事庭會議決議參照】，
    附此敘明），以示懲儆。
四、沒收：
  (一)未扣案偽造之98年8 月25日汽（機）車過戶登記書，業經交
    付臺中區監理所彰化監理站以行使，並經該監理站留存，有
    交通部公路總局臺中區監理所彰化監理站99年2 月2 日中監
    彰字第0990002740號函1 件在卷可按，已非屬被告所有，自
    不得諭知沒收，然其上原車主名稱簽章欄內偽造之「甲○○
    」署押及印文各1 枚，不問屬於被告與否，均應依刑法第21
    9 條之規定，予以宣告沒收。
  (二)偽造之「甲○○」印章1 枚雖未扣案，且被告供稱業已棄置
    在排水溝內云云，然既無證據證明業已滅失，亦應依刑法第
    219 條之規定，予以宣告沒收。
據上論斷，應依刑事訴訟法第273 條之1 第1 項、第299 條第1
項前段，刑法第339 條第1 項、第216 條、第210 條、第220 條
第2 項、第214 條、第55條、第41條第1 項前段、第51條第5 款
、第219 條，刑法施行法第1 條之1 第1 項、第2 項前段，判決
如主文。
本案經檢察官王元郁到庭執行職務。
中    華    民    國    99    年    3     月    12    日
                  刑事第四庭    法  官  吳永梁
以上正本證明與原本無異。
如不服本判決應於收受判決後10日內向本院提出上訴書狀，並應
敘述具體理由；其未敘述上訴理由者，應於上訴期間屆滿後20日
內向本院補提理由書(均須按他造當事人之人數附繕本)「切勿逕
送上級法院」。
告訴人或被害人對於判決如有不服具備理由請求檢察官上訴者，
其上訴期間之計算係以檢察官收受判決正本之日期為準。
中    華    民    國    99    年     3    月    12    日
                                書記官  許原嘉
附錄本案論罪科刑法條：
中華民國刑法第210條
偽造、變造私文書，足以生損害於公眾或他人者，處 5 年以下
有期徒刑。
中華民國刑法第216條
行使第 210 條至第 215 條之文書者，依偽造、變造文書或登載
不實事項或使登載不實事項之規定處斷。
中華民國刑法第220條
在紙上或物品上之文字、符號、圖畫、照像，依習慣或特約，足
以為表示其用意之證明者，關於本章及本章以外各罪，以文書論
。
錄音、錄影或電磁紀錄，藉機器或電腦之處理所顯示之聲音、影
像或符號，足以為表示其用意之證明者，亦同。
中華民國刑法第339條
意圖為自己或第三人不法之所有，以詐術使人將本人或第三人之
物交付者，處5 年以下有期徒刑、拘役或科或併科1 千元以下罰
金。
以前項方法得財產上不法之利益或使第三人得之者，亦同。
前二項之未遂犯罰之。

司法院資訊處製作；財團法人民間司法改革基金會備份。
